最高法院刑事判決　　　　　　九十四年度台上字第三九八一號
　　上　訴　人　甲○○
　　　　　　　　　　　　為Ｚ0.
　　　　　　　　　　　　16號.
　　　　　 　　 乙○○
上列上訴人等因偽造文書案件，不服台灣高等法院中華民國九十
一年七月三十一日第二審判決（九十一年度上訴字第七九七號，
起訴案號：台灣台北地方法院檢察署八十七年度偵字第一六一八
六號），提起上訴，本院判決如下：
    主  文
原判決撤銷，發回台灣高等法院。
    理  由
本件原判決認定上訴人甲○○、乙○○兄弟係台北市○○○路○
段一０二號二樓中國強氧企業有限公司（下稱強氧公司）之實際
負責人（非公司法第八條所稱之負責人），甲○○負責公司之經
營，乙○○負責資金之籌措、管理，二人為以強氧公司名義詐取
貸款，為下列行為：（一）、於民國八十四年一月六日強氧公司
申請增資登記，上訴人二人明知申請增資登記時，對股東應收之
股款應確實繳納，不得僅以申請文件表明收足，因強氧公司股東
並未實際繳交增資股款，然為取得公司增資登記所需之存款證明
，仍共同基於犯意聯絡及行為分擔，於八十三年十二月十九日向
他處借得新台幣（下同）七百九十八萬八千零四十七元，存入強
氧公司甫開立之合作金庫松山支庫活期存款帳戶內，以存摺記載
作為股款已收足之證明，並將告訴人施暹輝原先約定之百分之五
十股份變更為百分之二十，於同年十二月間委請不知情之吳泰岳
持向台北市政府建設局辦理公司增資及股份變更登記，於八十四
年一月六日完成登記。其中股份變更部分，致使承辦公務員登載
於所掌公文書上，足以生損害於台北市政府對公司管理之正確性
及施暹輝。（二）、明知強氧公司未實際收取增資款，無法繼續
經營，且公司之經營狀況不佳，以實際資產負債、稅籍資料無法
向銀行取得貸款，已無任何支付或清償能力，仍基於共同行使公
務員登載不實文書、偽造之公、私文書及詐欺取財概括之犯意，
意圖為自己不法之所有，而為下列行為：1.於八十四年三月及同
年六、七月間，由甲○○將升保工程有限公司（下稱升保公司）
、造得工程有限公司（下稱造得公司）繳交之「台北市營業人銷
售額與稅額申報書」、「營利事業所得稅結算申報書」及「資產
負債表」內之「台北市稅捐稽徵處大安分處統一發票明細表收件
章」、「財政部台北市國稅局收件章」印文剪下，黏貼於彼等事
先製妥，且提高營業額之原判決附表一編號一至十二之強氧公司
「台北市營業人銷售額與稅額申報書第二聯」、「營利事業所得
稅結算申報書」與「資產負債表」上，再盜蓋「中國強氧公司統
一發票專用章」、「施慶勳」、「陳志誠」等印文後，予以影印
，而偽造強氧公司八十一年至八十三年損益總表、資產負債總表
，併同強氧公司之執照、營利事業登記證等公、私文書，持向台
北國際商業銀行海山分行（下稱台北銀行海山分行）申請貸款，
使該銀行陷於錯誤，准予申請，於八十四年三月二十一日撥付五
百萬元予強氧公司，供己花用，足生損害於台北市稅捐稽徵處大
安分處、財政部台北市國稅局、台北銀行海山分行、強氧公司、
施慶勳、楊世中及陳志誠。2.於八十四年六、七月間，又在上開
處所，以同上方式，由甲○○偽造原判決附表一編號十三至二十
七之「台北市稅捐稽徵處大安分處統一發票明細表收件章」、「
財政部台北市國稅局收件章」印文之公文書，並盜用「強氧公司
」、「中國強氧公司統一發票專用章」、「施慶勳」等印文（高
玉琦、王慧美之印文本存於上開文書上），偽造如原判決附表一
編號十三至二十七之「台北市營業人銷售額與稅額申報書」、「
營利事業所得稅結算申報書」、「資產負債表」等私文書，經乙
○○審閱同意後，二人併同前開公司執照、營利事業登記證等公
、私文書，於八十四年八月七日持向花蓮區中小企業銀行三重分
行（下稱花企三重分行）申請貸款，使該銀行陷於錯誤，於八十
四年八月七日依約撥付二百萬元予強氧公司帳戶，足生損害於台
北市稅捐稽徵處大安分處、財政部台北市國稅局、花企三重分行
、強氧公司、施慶勳、高玉琦及王慧美。3.又基於同上詐欺取財
之概括犯意，於八十四年六月間，由甲○○簽發如原判決附表二
所示支票二張，交由乙○○任董事之升保公司於八十四年四月十
五日、同年六月二十日，持向台北銀行板橋分行辦理客票融資，
分別取得面額所示之金額，朋分花用。支票屆期提示，因拒絕往
來而退票。上開貸款均未能如期償還，經銀行追索，始循線查知
上情等情。因而撤銷第一審關於上訴人二人之科刑部分判決，改
判依牽連犯及想像競合犯關係從一重仍論處上訴人二人共同連續
行使偽造公文書，足以生損害於公眾及他人罪刑。固非無見。
惟按犯罪事實應依證據認定之，有罪之判決書，應於理由內記載
認定犯罪事實所憑之證據及其認定之理由，且事實欄所記載之事
實，及理由欄記載所憑之證據與認定之理由，前後均須互相適合
及一致，否則即有判決理由矛盾之違法，自足構成撤銷之原因。
又審理事實之法院，對於被告有利及不利之證據，應一律注意，
詳為調查，並綜合全案證據資料，本於經驗及論理法則定其取捨
，並將取捨證據及得心證之理由於判決內詳為說明。如事實尚非
明確，基於公平正義之維護，而有應調查之證據未予調查，即予
判決者，則有應於審判期日調查之證據未予調查之違法。經查：
(一)、原判決認定強氧公司辦理增資登記時，股東未實際繳交增資
股款，上訴人二人共同向他處借得七百餘萬元，存入該公司在合
作金庫松山支庫之帳戶，以存摺作為股款已收足之證明，委託吳
泰岳持向主管機關辦畢增資登記及施暹輝股份變更為百分之二十
之登記等情。然依卷證資料，乙○○始終否認知悉甲○○如何取
得增資之存款證明文件，亦否認參與辦理增資登記事宜，辯稱增
資之事皆由甲○○所辦等語。而甲○○則自始坦承增資借款係伊
透過專人借七百多萬元，此事由伊處理，交由專人處理，增資內
容由伊決定（第一審第一卷第一三五頁至第一三六頁、第一五二
頁）。且強氧公司登記負責人為施暹輝之弟施慶勳，施慶勳證稱
增資之事，伊授權胞兄施暹輝辦理，施暹輝要增資，拿存款證明
，叫伊去合作金庫開戶等語（第一審第一卷第一三六頁、第一五
一頁）。代辦增資登記之證人吳泰岳證陳強氧公司增資係伊所辦
，究係甲○○或乙○○請伊辦理，已不記得，伊說要有存款證明
，他最後就去借，伊不知從那來的錢等語（第一審第一卷第一五
二頁），亦未明確指明係乙○○委託其辦理。以上事證倘屬非虛
，依經驗法則與論理法則，該等證據是否足為乙○○有共同參與
強氧公司以存款證明文件表明收足股款之行為，或其知情而推由
甲○○為該行為之適切證明？尚堪研酌。原判決徒以乙○○供稱
伊知道強氧公司增資及施暹輝股份變更之事，伊與甲○○決定將
伊之股份變為百分之二十，即認定乙○○就未實際收足公司增資
股款，以借款方式取得存款證明之犯行，與甲○○為共同正犯（
原判決理由二之一），尚難謂合於證據法則。實情如何？此與乙
○○此部分犯罪之成立與否及甲○○有無共犯至有關係，自有調
查之必要性，原審未予澈查釐清，即行判決，亦有應於審判期日
調查之證據，未予調查之違法。(二)、刑法之偽造文書罪，以無製
作權之人冒用他人名義而製作該文書為要件之一，如果行為人本
即有製作權，自不成立偽造文書罪。原判決於事實內，既先記載
上訴人二人係強氧公司之「實際負責人」，負責該公司之經營、
管理，似屬有權使用該公司印章及以該公司名義製作文書之人，
乃竟於事實一之(二)之１內，復記載上訴人二人共同盜蓋「中國強
氧公司統一發票專用章」及「中國強氧公司」之「印文」（似為
「印章」之誤），用以偽造如原判決附表一所示強氧公司資產負
債表、營利事業所得稅結算申報書、台北市營業人銷售額與稅額
申報書，並持以行使等情，已有事實前後矛盾之違誤，自不足為
其適用法律當否之準據。且上訴人二人如何共同盜蓋「中國強氧
公司統一發票專用章」及「中國強氧公司」印章，用以偽造上揭
文書並持以行使，原判決於理由內，並未說明其所憑之論據，復
有判決理由不備之違法。(三)、甲○○始終辯稱伊與施暹輝簽訂合
約書，約定施暹輝以強氧公司資產為出資，二人各占百分之五十
股份，係以公司總資本額二百四十萬元為計算基礎，強氧公司之
資本額既擴增為一千萬元，施暹輝如欲取得百分之五十股權，應
再交付三百八十萬元股款，然施暹輝無法交付該股款，伊依施暹
輝原出資額計算其股份，將之提高為股份百分之二十等語。證人
郭瑞麟證稱因公司增資為一千萬元，始將施暹輝股權登記為百分
之二十（第一審第一卷第一０九頁）。施暹輝亦坦承原約定雙方
各出資一百二十萬元，其以現有資產抵充出資，伊知悉增資之事
，伊並未繳交增資股款（第一審第一卷第第一二八頁）。原判決
復已認明強氧公司辦理增資登記，且股東未實際繳交增資股款，
則甲○○所辯因施暹輝未繳交增資股款，伊始依施暹輝原出資額
，與增資後公司資本，依其比例計算並提高為百分之二十，是否
全然不足採信？能否謂上訴人二人就施暹輝股份變更為百分之二
十部分，有明知不實事項，猶使公務員登載於職務上所掌公文書
之主觀犯意？施暹輝既未繳交任何增資股款，其股份於增資後何
以仍應為百分之五十？上訴人二人將其股份變更登記為百分之二
十，對施暹輝有何足生損害之虞？亦非無疑義。此與上訴人二人
此部分犯罪之成立與否至有關係，原判決未詳予研求，就郭瑞麟
、施暹輝上揭有利於甲○○之證言，亦未說明不足採納之理由，
即認施暹輝股權變更登記部分，上訴人二人均犯刑法第二百十四
條之罪，顯有判決理由不備及證據調查職責未盡之違誤。(四)、原
判決事實一之(二)之３認定上訴人二人基於詐欺取財之概括犯意，
於八十四年六月間，由甲○○簽發如原判決附表二所示支票二張
，交由乙○○任董事之升保公司於八十四年四月十五日、同年六
月二十日，持向台北銀行板橋分行辦理客票融資，詐得面額所示
之金額等情。惟甲○○倘於「八十四年六月間」簽發該二張支票
，升保公司如何能提前於「八十四年四月十五日」持往銀行辦理
客票融資詐財？且檢察官係以上訴人二人基於損害強氧公司之權
益，並圖不法利益之犯意為此犯行，認上訴人二人犯刑法第三百
四十二條第一項之背信罪嫌。原判決就上訴人二人是否犯背信罪
部分，未予論斷，顯有已受請求之事項，未予判決之違誤。以上
，或係上訴意旨所指摘，或為本院得依職權調查之事項，應認原
判決有撤銷發回更審之原因。原判決認上訴人二人牽連犯刑法第
二百十六條、第二百十四條、第三百三十九條第一項之罪等不得
上訴第三審罪名及說明不另諭知無罪部分，基於審判不可分原則
，應併予發回。
據上論結，應依刑事訴訟法第三百九十七條、第四百零一條，判
決如主文。
中　　華　　民　　國　九十四　年　　七　　月　二十八　日
                      最高法院刑事第九庭
                          審判長法官  張　淳　淙
                                法官  張　春　福
                                法官  呂　丹　玉
                                法官  洪　昌　宏
                                法官  王　居　財
      本件正本證明與原本無異
                                      書  記  官
中　　華　　民　　國　九十四　年　　八　　月　　三　　日
                                                      Ｌ
